【裁判字號】    99,上,115
【裁判日期】    991116
【裁判案由】    租佃爭議
【裁判全文】
臺灣高等法院民事判決                   99年度上字第115號
上  訴  人  丁○○
            戊○○
            乙○○
            丙○○
共      同
訴訟代理人  江肇欽律師
            連阿長律師
被  上訴人  辛○○○
            己○○
            庚○○
共      同
訴訟代理人  李國煒律師
上列當事人間請求租佃爭議事件，上訴人對於中華民國98年11月
30日臺灣新竹地方法院97年度訴字第488號第一審判決提起上訴
，本院於民國99年11月2日言詞辯論終結，判決如下：
    主  文
上訴駁回。
第二審訴訟費用由上訴人丁○○負擔十分之五，戊○○負擔十分
之三，丙○○、乙○○負擔十分之二。
    事實及理由
壹、被上訴人庚○○、己○○、辛○○○(下簡稱被上訴人)起訴
    主張：
一、被上訴人與上訴人丁○○(下簡稱丁○○)訂有東海字39號耕
    地三七五租約，被上訴人與上訴人戊○○(下簡稱戊○○)訂
    有東海字244號耕地三七五租約，被上訴人與上訴人乙○○
    、丙○○(下簡稱乙○○、丙○○)訂有東海字245號耕地三
    七五租約(以上上訴人下簡稱上訴人4人)，由上訴人4人分別
    向被上訴人承租新竹縣竹北市○○○段壬○○小段11、9、9
    -1、5-5、5-6地號、新竹縣竹北市○○○段旱坑子小段111-
    4地號等6筆土地（下簡稱系爭6筆土地）如附圖一分耕圖所
    示部分面積，惟上訴人等在系爭6筆土地上建築工廠、鐵欄
    杆，停車棚及停車場，新建道路延長到系爭11-1地號土地住
    家，並設有電線桿，堆放雜物，興建農舍居住，建造雞舍，
    且有不在自己耕地上耕作及耕地多年未耕作情形，構成耕地
    三七五減租條例第16條不自任耕作，耕地租約無效情事，及
    同條例第17條第1項第4款非因不可抗力繼續1年不為耕作情
    形，被上訴人已於民國(下同)97年5月5日在竹北市租佃委員
    會調解時分別向上訴人4人表示終止租約，今再以本起訴狀
    向上訴人4人表示終止租約，除請求確認兩造耕地租約無效
    外，並依民法第113條規定請求回復原狀。又丙○○、丙○
    ○在系爭11-1地號土地（地目建，非耕地三七五租約之承租
    標的）上建造房屋、車庫，構成無權占有，該土地所有權人
    己○○爰依民法第767條規定，請求拆屋還地。並提出竹北
    市公所受理單獨申請租約登記通知書、耕地標示清冊、更正
    切結書、承租人蓋印之分耕圖、新竹縣竹北市公所93年12月
    3日竹市民字第0930032821號函、租約附表、土地謄本、地
    籍圖謄本、分耕附圖、系爭11地號土地上建築工廠照片、網
    路營利事業登記查詢資料影本、系爭11地號土地上建鐵欄杆
    ，建停車棚及停車場照片、系爭11地號土地上新建道路並設
    有電線桿照片、網路空照圖、會議紀錄等件為證。
二、丁○○不自任耕作部分：
  (一)分耕圖「雞舍」、「蘭舍」部份：
    最高法院87年第台再字第52號判例意旨：所稱耕作，依土地
    法第106條第2項之規定，雖包括漁牧，但此乃謂自始即約定
    租用他人之土地而為漁牧，亦屬於耕地租用而已，非謂凡屬
    耕地租用，即可任意變更農地原有性質而為漁牧使用。故原
    為栽培農作物之耕地租佃契約，承租人未經出租人同意，逕
    將農地變更為漁牧之用，並興建設施，致變更農地原有性質
    ，即屬違反耕地租佃契約，不自任耕作。丁○○將耕地改建
    雞舍及蘭舍，未經出租人即被上訴人同意，構成不自任耕作
    。
  (二)對於丁○○興建「車庫」，辯稱是育苗室云云，不可採之理
    由：
    1.丁○○承認編號7相片中所示建物在其承租的耕地上。雖
      其辯稱車庫是育苗室，但也承認有停放車輛云云，準此，
      已無損上訴人有將耕地供作停車使用之事實。（原證7編
      號7相片：車庫停車場、停車相片）。
    2.按所謂耕地特別改良，係指於保持耕地原有性質及效能外
      ，以增加勞力資本之結果，致增加耕地生產力或耕作便利
      者而言（83年台上字第1658號判決），然將耕地搭建車庫
      舖設水泥停車格，供自已或他人停車使用，如何發生保持
      耕地原有性質及效能？又怎麼能增加耕地生產力或耕作便
      利？丁○○興建車庫自構成不自任耕作。
  (三)對於丁○○答辯「房屋」部分：
    1.如丁○○在答辯狀所自述，其承認有居住該農舍的事實，
      復有戶籍謄本為證。上訴人丁○○稱此農舍是地主同意上
      訴人丁○○興建居住云云，對此被上訴人予以否認。
    2.最高法院83年台上字第2636號判決、87年台上字第321號
      判決、96年台上字第2595號判決：按耕地三七五減租條例
      第16條第1項所謂承租人應自任耕作，係指承租人應以承
      租之土地供自己從事耕作之用而言。如承租人以承租之土
      地建築房屋居住或供其他非耕作之用者，均在不自任耕作
      之列，又承租人固非不得在承租之土地上建築農舍，惟所
      謂農舍，係指以耕作為目的或為便利耕作所建之簡陋房屋
      ，以供堆置農具、肥料或臨時休息之用，而非以解決承租
      人家族實際居住問題為其目的。如所建房屋係供居住之用
      ，即與農舍有間。
  (四)對於丁○○答辯「廠房」部分：
    1.丁○○承認於耕地建有該鐵皮廠房，並且在那間鐵皮廠房
      有鐵件加工及其他不自任耕作的事實。就其承認有鐵件加
      工等事實，依70年台上字第4637號判例：耕地三七五減租
      條例第16條第1項所謂承租人應自任耕作，係指承租人應
      以承租之土地供自己從事耕作之用而言，如承租人以承租
      之土地建築房屋居住或供其他非耕作之用者，均在不自任
      耕作之列，應構成不自任耕作構成同條第2項所定原訂租
      約無效。
    2.丁○○自承該廠房是他興建使用，然依承租人切結的分耕
      圖，該鐵皮廠房並不在丁○○所承租之耕地上，證明丁○
      ○與其他上訴人承租人有交換耕地耕作的不自任耕作情形
      。
    3.農地農用是耕地使用的基本原則，本鐵皮廠房所在地，壬
      ○○段壬○○小段11地號的地目是田，地主怎麼會同意被
      告建廠房？而且被上訴人也在提出調解的同時，也同時向
      新竹縣政府檢舉承租人在承租耕地上興建鐵皮廠房，並將
      農舍租借予他人登記營利事業使用（營利事業名稱：鴻邦
      工程行負責人傅麗霞。
    4.原證7編號3相片有眾多機械零件及貨車，丁○○亦於勘驗
      筆錄承認該屋作為鐵件加工之事實。依照耕地三七五減租
      條例第16條第2項所定原訂租約無效之原因。
    5.原證3查詢資料，證明丁○○有將工廠、農舍供鴻邦工程
      行使用。而且在被證二號相片中有一車號039開頭的車輛
      ，該車就是鴻邦工程行的車。（原證8：鴻邦工程行車號
      0397-PJ停放相片）。
    6.關於丁○○答辯狀被證二號照片以及現場農機：
      (1)被上訴人於97年4月29日及97年8月1日及97年8月15日前
        往廠房拍照存證時，廠房內部並沒有被證二號中的乾燥
        機（原證3：廠房內部相片）。所以該乾燥機是丁○○
        為了拍照而臨時移置。現場之農機亦同是丁○○為了拍
        照而臨時移置，均不能證明其修理農機。
      (2)由被證二號鐵皮工廠外觀相片，可以看到工廠右上角有
        大型天車一部（有吊勾者），若只是簡單的鐵件加工，
        為何要裝上大型天車？縱使從事簡單的鐵件加工，仍證
        明丁○○從事非農耕行為，構成不自任耕作。
      (3)鐵皮廠房面積311平方公尺，內部挑高約10米，1台耕耘
        機長約4公尺，寬約2公尺，高度約2-3公尺，若只是停
        耕耘機，根本不需要這麼大的場地。
      (4)履勘現場筆錄載工廠內有鐵件加工機器、零件、材料、
        天車1部以及數量多支鐵管；丁○○亦自承「農閒時做
        一些鐵件加工如窗戶、鐵皮屋的鋼架鐵管」、被證二號
        相片所示工廠外面，也有一大堆雜廢物堆放，旁邊雜草
        雜木叢生，均證明確有不自任耕作的情形。
      (5)以上，依最高法院71年台上字第4973號判決：依耕地三
        七五減租條例所立之耕地租賃契約，承租人應以承租耕
        地供耕作之用，且應自任耕作，此就該條例第16條承租
        人應自任作，否則原定租約無效之規定觀之自明。申言
        之，承租人將承租耕地改作其他用途，或任由他人使用
        或任其荒廢，均屬不自任耕作，原定租約無效。
  (五)對丁○○答辯之陳述：
    1. 不定期租賃部分：
      (1)丁○○提出戶籍登記謄本及電錶申裝記錄為證，且丁○
        ○亦自承在40幾年時就已違反耕地三七五減租條例第16
        條的規定。
      (2)由丁○○所提被證五號與複丈成果圖比對發現住家的大
        小不同。且在97年11月7日現場勘驗筆錄中也自承擴建
        的部份為住家使用，證明上訴人丁○○在88年後還有將
        其所稱的住家的後半部擴建，怎麼說地上物並非近年才
        搭建完成。
      (3)由87年空照圖（原證12）可看出，在87年時耕地上並沒
        有工廠，可證明工廠約在88年才蓋。然被上訴人在97年
        對上訴人4人提出租佃爭議的調解，丁○○怎麼能說這
        工廠已存在且被上訴人默許10餘年？
      (4)被上訴人不是戶政機關，怎知上訴人丁○○違反三七五
        減租條例規定將丁○○及其家人的戶籍都遷在內？
      (5)丁○○指稱因為依被上訴人於民事補充理由（一）狀中
        自承：「三、訴外人蘇仁城（已歿，被上訴人之被繼承
        人）在70年就曾因為丁○○將耕地借給鄰人開路使用而
        向竹北市公所申請調解有要求丁○○將路拆除並回復原
        狀云云，所以被上訴人及其被繼承人在60年前就知悉丁
        ○○違規一事有下列幾點說明：
        當初會申請調解是因為住在附近的親屬打電話來說：
          有人在你們家的土地上開路，被上訴人的被繼承人即
          訴外人蘇仁城才知道，也才知道三七五的租佃爭議要
          經調解委員會調解才行。
        60年前被上訴人己○○，庚○○未出生，被上訴人辛
          ○○○未成年還在讀國校，且並未與被上訴人之被繼
          承人結婚，上訴人自承該住宅建於40餘年，上訴人怎
          麼會說被上訴人60年前知道這些事？
      (6)丁○○違反三七五減租條例的規定，將其所承租的耕地
        與其他承租人交換，並蓋工廠租借給鴻邦工程行使用，
        丁○○並沒有告訴被上訴人，被上訴人怎麼會知道？故
        無上訴人抗辯被上訴人知悉其不自任耕作而仍數取租金
        致成立不定期租賃之情。
    2.丁○○稱被上訴人收租多年，嗣始起訴本件，有違誠信原
      則及權利濫用云云，不可採：
      (1)丁○○指稱被上訴人相當期間不行使其權利云云。惟依
        丁○○在答辯二狀所言，被上訴人信任丁○○不會違規
        使用耕地。也如前所述，上訴人丁○○在承租的耕地上
        蓋工廠並租借給鴻邦工程行使用並未告知被上訴人，又
        怎麼說被上訴人用看的就知道呢？
      (2)丁○○指稱被上訴人是因為被上訴人知悉系爭土地臨近
        六家高鐵車站，又被新竹縣政府納入「台灣知識經濟旗
        艦園區特定區都市計劃」中云云。被上訴人於去年（97
        年）前往丁○○處收取佃租時才發現上訴人丁○○又將
        耕地開一條路，並且在被上訴人建地上興建房屋居住，
        進而調查後才發現丁○○有如此多項違反三七五減租條
        例規定的事實才提出本訴訟，與「台灣知識經濟旗艦園
        區特定區都市計劃」無關。
三、上訴人丙○○、乙○○不自任耕作部分：
  (一)不自任耕作：
    1.經查：乙○○、德福任由分耕耕地上蓋廠房，而且該廠房
      供給鴻邦工程行使用（原證3）。又依據原證5所附會議紀
      錄被告丙○○、丁○○申請就11地號設道路。
    2.丙○○、乙○○應依分耕圖耕作，丙○○在97年11月7日
      現場勘驗時自稱5-5地號土地及5-6地號土地（經查，依分
      耕圖應由該4人耕作）他（指上訴人丙○○）與上訴人乙
      ○○都沒有耕作，而且上訴人乙○○也說上訴人丙○○說
      的是事實，依耕地三七五減租第16條規定及63年台上字第
      599號判例：承租人應自任耕作，並不得將耕地全部或一
      部轉租與他人，承租人違反此規定時，原定租約無效，得
      由出租人收回自行耕作，或另行出租，耕地三七五減租條
      例第16條第1項及第2項前段規定甚明，所謂「不自任耕作
      」，兼指轉租及將耕地借與他人使用，交換耕作，即未自
      任耕作其承租之耕地，亦與轉租無異。
    3.乙○○、丙○○、丁○○所為構成耕地三七五減租條例第
      16條規定之不自任耕作。
  (二)乙○○在其所提之答辯狀中陳述：「承租耕地，祗要合乎農
    用便無違背租賃條例。種植何種樹木或作物，與被上訴人所
    提不為耕作理由無關…」云云，此乃對耕地三七五減租條例
    的誤解。參照司法院院字第738號解釋：「所謂耕地租賃，
    以支付地租而耕作他人之農地為要件，所謂耕作，指目的在
    定期（按季、按年）收穫而施人工於他人之土地以栽培農作
    物而言」，很清楚的說明，並非種什麼作物都可以，而是要
    「目的在定期（按季、按年）收穫而施人工於他人之土地以
    栽培農作物」。
四、戊○○不自任耕作部分，因其未依照分耕圖耕作，亦構成不
    自任耕作如上述。
五、為此起訴聲明如原審判決主文所載，並於本院答辯聲明為：
    駁回上訴人之上訴。
貳、上訴人4人則以下列辯詞資為抗辯：
一、丁○○部分：
  (一)關於93年間變更登記時所附之「分耕圖」確實出於錯誤，其
    理由如下：
    1.系爭耕地由上訴人之先祖與被上訴人之先祖自日據時代即
      開始租賃耕作。一開始即由鄭延接承租一半耕作、曾石林
      承租耕作1/4、鄧雲妹耕作1/4，耕作地點幾十年來並未變
      更。於承租系爭土地時，並未訂立書面，亦未經丈量土地
      ，而從耕作之開始即從未鑑界，其農田耕作均係依據地形
      及水源流向而決定其耕作地點。地主點交土地時，並未丈
      量，從而承租耕作之土地究竟是那一地號亦不確定，但數
      十年來相安無事，從而實際上耕作地點究屬某一地號，並
      不在意。
    2.93年間因原租約輾轉登記，變成丁○○、戊○○、曾石林
      共同耕作而未分別標示各承租面積為若干，因此聲請更正
      登記，亦即將各自承租之土地分別標明各自承租之面積。
      而鄉公所要求要附耕作位置圖，上訴人等乃在地籍圖上依
      丁○○承租1/2、曾石林1/4、戊○○1/4之大概位置畫線
      標明。
    3.依原審判決附圖二之附表記載1、2、3、4、5、6、7、8、
      16-1等設施均屬丁○○所有，而該等設施均在系爭11地
      號之北側，絕不可能以分耕圖將之作為戊○○、丙○○、
      乙○○等之耕作位置，而將丁○○之耕作位置改到南側，
      而將戊○○耕作位置改到北側。按系爭11-1地號(非租約)
      係丙○○、乙○○兄弟住宅，依常理，曾石林耕作位置應
      在其住宅連接之土地，絕不可能將其住宅毗連之系爭11地
      號中段土地分配予丁○○耕作。
    4.是依上述，可知「分耕圖」之記載係出於錯誤，而本件承
      租之耕地有無交換耕作部分，應依出租人交付土地予承租
      人之狀態為判斷基礎，不能以93年間所謂之分耕位置圖為
      準。
  (二)又分耕圖依被上訴人主張，係上訴人單方制作，並不足以改
    變契約內容，從而系爭租約之耕作位置，仍舊存在於當初地
    主所交付之位置。又上訴人等自承租迄今，耕作位置從無變
    更，足證上訴人4人間並無交換耕作情事。
  (三)關於丁○○在系爭11地號土地上之房屋。首先上訴人之先祖
    鄭延接於日據時期即在系爭房屋設籍，有日據時期戶籍謄本
    可證，台灣光復後並於35年10月1日，再度於系爭房屋設籍
    。該房屋自38年7月份即開始課徵房屋稅，有新竹縣政府稅
    捐稽徵局房屋稅籍證明書可按，足證系爭11地號上早有原審
    判決書附圖二所示5號之房屋，亦即上訴人先祖鄭延接與地
    主之租佃合約以承租土地上有承租人全家居住之系爭房屋為
    合約之內容，而耕地375減租條例於40年公布，實不能溯及
    既往的規範法律公布前存在之房屋，尤不得以之作為租約無
    效之理由。
  (四)另關於被上訴人指摘上訴人就系爭房屋有加蓋情事部分：事
    實上，係因87年間因房屋部分倒塌，而在原址予以翻修，且
    並未超越原址予以加蓋。又所有育苗室、(停車間)、烘穀間
    ( 被上訴人所稱工廠)均係原有房屋倒塌後翻修而成，並無
    另行擴建。
  (五)原審判決附圖二之蘭花園部分：其上訴人種植蘭花之目的，
    乃在利用蘭花長出新芽，再將新長成之新花出售，仍屬最高
    法院63年台上字第1218號判例所稱之「係指目的在定期收獲
    ，而施人工於他人土地以栽培農作物」之耕作，並無違法可
    言。
  (六)關於豬舍及雞舍部分：按農家靠耕作維生，收入微薄，所以
    習慣上均飼養2至4頭豬及少許雞鴨，一方面可以消化廚餘及
    所收作物之下料，如地瓜藤、青菜黃葉等，並將稻谷中未完
    全飽米之下料作為雞鴨飼料，達到物盡其用之境界，以貼補
    收入，況且豬舍、雞舍佔用之土地有限且不足以破壞耕地，
    以之作為租約無效之理由，顯然違反誠信原則。
  (七)關於工廠部分：該處興建之目的在烘乾農作物，此見室內有
    烘乾機1台可以證實。惟烘乾作物必須在收獲季節。是其工
    廠平時除作為農具修護外，亦作為倉庫使用，此見該室內放
    置插秧機1台、割稻機2台即可得證。雖然農閒時上訴人在該
    處作一些鐵件加工來貼補家用，惟亦不能因此而認定上訴人
    未自任耕作。又被上訴人指摘：上訴人將耕地借予鴻邦工程
    行作工廠云云，並非事實。緣鴻邦工程行登記負責人傅麗雪
    為上訴人之妻，鴻邦工程行之設立係方便上訴人為製作鐵窗
    等開立發票，以爭取加工機會，實與借與他人使用不符。
  (八)關於道路部分：丙○○、乙○○、戊○○分別承租系爭11地
    號之南側與東側與公路並無適宜之聯絡，上訴人承租系爭5-
    5、5-6地號、戊○○耕作5-6地號均與公路無適宜之聯絡，
    耕作時所需之種苗及收獲均需靠人力搬運，殊不經濟，乃在
    承租之土地上開設如原審判決附圖二9所示之通路，依民法
    第787條、第788條、第800條之1及第774條至前條之相關規
    定，上訴人在承租土地上應有通行權，又為經濟與效益，開
    設可供車輛行駛之道路應屬合法。被上訴人依開設道路之事
    實主張不自任耕作，應無理由。
  (九)關於水泥地部分：該水泥地，原屬曬穀場，屬耕種稻田之必
    要設施，自日據時期即屬存在，不受耕地三七五減租條例之
    規範。縱使因不可抗力而轉作後，有作為他用，亦不得作為
    不自任耕作，租約無效之事由。
  (十)其餘土地原均種植水稻，後因政府政策改變，無水可供灌溉
    ，均受政府鼓勵而轉種果樹及香樁、肉桂、山胡椒等藥用植
    物，或依鼓勵而暫未轉種其他作物，實不能因之而認為不自
    任耕作而使租約無效，尤不可認為分不可抗力而未耕作而解
    除租約。
二、丙○○、乙○○部分：
  (一)關於耕地部分：丙○○、乙○○之父曾石林與戊○○之父鄧
    雲妹原為同財共居親屬，至36年才分家。而系爭耕地原由曾
    石林之父曾盛傳向地主承租，與丁○○之祖父鄭延接各承租
    一半，惟從未丈量，只是依地主指示各自耕種一半面積。曾
    石林與鄧雲妹分家後，從未丈量而依收獲量及工作方便而將
    承租之耕地分配如附圖甲2藍色所示部分予丙○○、乙○○
    之父曾石林耕作、粉紅色所示部分由鄧雲妹耕作迄今從未更
    動。雖然93年間因當時租賃契約未載耕作面積，而請求更正
    登記，又為符合主辦機關之要求，而在未丈量之情況下，在
    地籍圖上每一地號土地各劃出1/2為丁○○耕作，2個1/4為
    丙○○、乙○○及戊○○耕作，以應更正登記之需要。
  (二)如前所述，更正登記所附之分耕圖，並不改變耕地租約之內
    容。從而不得因之而認定上訴人有交換耕地耕作，並作為契
    約無效之理由。尤其47年7月29日東海字245號耕地租約登記
    時，雖記載111-4、5-5、5-6、9、9-1、11地號等面積分別
    為0.1040甲、0.3550甲、0.0780甲、01930甲、0.0350甲、1
    .0315甲(合計l.7965甲)中承租0.9106甲，惟其並未丈量，
    尤未指定或登記確定耕作位置，實無由證明，依租約上訴人
    所耕作位置，有交換耕作之情事。
  (三)另系爭11-1地號土地上之房屋，原係地主所有，於大正年間
    將耕地租予曾盛傳耕作，而借予承租人居住，被上訴人請求
    拆屋還地亦屬不合。
三、戊○○部分：
  (一)戊○○之先祖鄧雲妹與曾石林之祖父曾盛傳為同財共居之親
    屬，系爭土地原由曾盛傳與上訴人丁○○之祖父鄭延接各向
    地主承租1/2耕作，惟當時並未丈量，36年間鄧雲妹與曾石
    林分家，即將所承租之土地，在未丈量之情況下，依收獲量
    及耕作方便為原則各分一半耕種，後由戊○○繼承，數十年
    來未變更。
  (二)依47年間耕地契登記時，僅記載承租11-4 (111-4筆誤).5-5
    、5-6、9、9-1、11、11-2等土地承租7則0.0520、8則0.412
    7，並無耕作位置之指定。至74年以後之租約甚至無耕作面
    積之記載，更遑論耕作位置。
  (三)93年間為登記耕作面積，因主管單位要求應附有分耕圖，在
    未丈量之情況下，為符合租約記載，乃在地籍圖上將承租的
    每一地號以丁○○耕作1/2、丙○○、乙○○耕作1/4、戊○
    ○耕作1/4之大約位置劃線標明，惟實際上是否正確不得而
    知。但戊○○所承租耕作之位置，有無變更，應以地主交地
    後鄧雲妹與曾石林分家時所分配之位置為準，不應以所謂之
    「分耕圖」記載為準。良以分耕圖不能改變租約內容，已如
    前述，又被上訴人迄未證明，上訴人4人之耕作位置有變更
    。
  (四)部分土地未種水稻之部分：
    1.系爭租地部分未種植水稻，改種其餘作物，實因缺乏水源
      ，行政院乃於91年2月27日「協商解決地區缺水問題」之
      結論而鼓勵休耕。
    2.95年2月24日經濟部行政院農業委員會，更以「基於整體
      經濟發展及民生用水安定之政策考量，依據水利法第19條
      及台灣省灌溉事業管理規則第13條公告「停灌」。足證改
      種果樹係因不可抗力，而非任意不耕種。
四、被上訴人請求確認兩造間耕地三七五租約無效並主張拆屋還
    地，顯違反「誠信原則」及「權利濫用禁止原則」，蓋被上
    訴人均每半年至上訴人4人處收取租金，有被上訴人收受租
    金簽立之收據為證。從而被上訴人前往收取租金時，應早已
    知悉系爭土地上有道路、空地、晒衣場、工廠、豬舍、雞舍
    、蘭園、電線桿等地上物。是本件被上訴人早已知悉上訴人
    4 人於系爭土地上設有上述地上物存在，數年來從未加以爭
    執，使上訴人4人在系爭耕地上種植水果、藥用植物花費大
    量資金與心血，事隔多年後，被上訴人才主張租約無效而請
    求拆除地上物並交付土地，即係權利濫用，且違誠信原則。
五、退步言之，若兩造之耕地租約已經無效或終止，兩造間就系
    爭土地亦另成立不定期租地建屋契約及一般耕租契約關係。
    蓋本件上訴人丁○○在系爭11地號土建屋，係丁○○先祖鄭
    延接於租賃耕地時經地主同意就租賃之系爭11地號土地之少
    部分建築房屋，應認該契約為聯立契約。即包括租地耕作契
    約及租地建屋契約，而租地建屋仍以三七五減租條例之方式
    ，即以該土地部分之原收穫量之375/1000計算，為方便起見
    ，將租地建屋租金合併在耕地租金一起計算。另就被上訴人
    主張上訴人之其他設施而有不自任耕作云云，被上訴人所主
    張之前揭事實很多發生於89年以前，若果真依被上訴人主張
    而使原租約無效，則上訴人於89年以後仍繼續在系爭耕地上
    耕作及使用該土地，而被上訴人分別向上訴人收取租金，應
    依農業發展條例第20條第1項所定，不適用耕地三七五減租
    條例規定之一般耕地不定期租約。
六、為此於本院上訴聲明：(一)原判決廢棄。(二)被上訴人在第一審
    之訴駁回。
參、兩造不爭執事項：(見本院99年9月15日準備程序筆錄)
一、被上訴人與丁○○間訂有新竹縣竹北市東海字第39號耕地三
    七五租約；與戊○○間訂有東海字第244號耕地三七五租約
    ；被上訴人與乙○○、丙○○間訂有東海字第245號耕地三
    七五租約。
二、原審判決附件所載面積、使用別 (如原審勘驗筆錄)、使用
    人均正確無誤。
肆、兩造爭執事項：
一、竹北市公所發文文號0000000000，竹北市公所受理單獨申請
    租約登記通知書中，上訴人自行申請並向竹北市公所切結的
    耕地「分耕圖」是否有效？上訴人辯稱分耕圖與當時承租人
    丁○○、戊○○、曾石林之耕作事實不符，是否有理由？
二、兩造間之系爭耕地租約關係，是否構成耕地三七五減租條例
    第16條規定「不自任耕作」情形而無效？
三、兩造間之系爭耕地租約關係如非無效，是否構成耕地三七五
    租約第17條得終止租約之情形？
四、若兩造間之耕地三七五租約已經無效或終止，則兩造就系爭
    土地是否已另行成立不定期租地建屋契約關係及一般耕地租
    賃契約關係？
五、被上訴人請求確認兩造間耕地三七五租約關係不存在並主張
    拆屋還地，是否已違反「誠信原則」及「權利濫用禁止原則
    」？
六、關於非耕地租約之系爭11-1地號土地部分，己○○得否依民
    法第767條之規定請求丙○○、乙○○拆除地上物返還系爭
    土地？
伍、得心證之理由：
一、竹北市公所發文文號0000000000，竹北市公所受理單獨申請
    租約登記通知書中，上訴人自行申請並向竹北市公所切結的
    耕地「分耕圖」是否有效？上訴人辯稱分耕圖與當時承租人
    丁○○、戊○○、曾石林之耕作事實不符，是否有理由？
  (一)查丁○○、戊○○及訴外人曾石林（即丙○○、乙○○之被
    繼承人）所承租系爭6筆耕地，因各自分耕面積有誤，於93
    年5月26日出具更正切結書並附具分耕之地籍圖謄本，向竹
    北市公所申請更正，因出租人即被上訴人未會同申請變更登
    記，竹北市公所受理單獨申請租約登記後，依台灣省耕地租
    約登記辦法第2條第2項規定，通知出租人即被上訴人於接到
    通知之日起20日內提出書面意見，逾期被上訴人並未提出異
    議，竹北市公所遂逕行變更登記，並函請新竹縣政府備查等
    情，有被上訴人提出之竹北市公所受理單獨申請租約登記通
    知書、更正切結書、分耕圖、竹北市公所93年12月3日竹市
    民字第0930032821號函、耕地標示清冊、租約附表等為證（
    見原審卷第64至72頁），上訴人固不爭執在更正切結書、分
    耕圖上簽名及蓋章之真正，惟辯稱分耕圖係出於錯誤，更正
    切結書、分耕圖均為他人準備好，等承租人簽名，也不敢肯
    定是否當天簽名云云。
  (二)經查新竹縣竹北市公所民政課承辦系爭更正切結書、分耕圖
    事件之人員甲○○於本院準備程序中證稱，根據臺灣省耕地
    租約登記辦法第2、4、5條，耕地三七五租約清理要點第12
    點，本件原來承租面積不明，辦理更正，「本件是承租人申
    請的」，不是公所通知承租人申請，是他們主動來申請的。
    更正切結書及分耕圖是當時承租人提出的。更正切結書上所
    載93.5.26日這日期不是收件日期，是當事人拿來時，所有
    文件就已填載好等語（見本院卷第176頁背面、第177頁），
    可見更正切結書、分耕圖，係由丁○○、戊○○及丙○○、
    乙○○之被繼承人曾石林提交竹北市公所，並主動申請，難
    認有何錯誤或係他人準備好，在不清楚情況及急迫下簽名可
    言，況丁○○自承於承租系爭土地時，並未訂立書面，亦未
    經丈量土地，而從耕作之開始即從未鑑界，其農田耕作均係
    依據地形及水源流向而決定其耕作地點。地主點交土地時，
    並未丈量，從而承租耕作之土地究竟是那一地號亦不確定等
    語，則上訴人4人若既不知實際耕地界線及地號，又如何指
    明渠等自行製作之更正切結書、分耕圖有誤。又查丁○○復
    稱上訴人4人在市公所要求下，在地籍圖上依丁○○承租1/2
    、曾石林1/4、戊○○1/4之大概位置畫線標明等語，可知上
    訴人4人在製作系爭分耕圖時，至少清楚渠等約定耕作位置
    大略分佈位置，惟查以系爭分耕圖（見原審卷第67頁）與上
    訴人4人認為實際承租耕地範圍位置圖（見本院卷(二)第18
    頁）相比較結果，卻大相徑庭，可見上訴人所提出之上開所
    謂實際承租耕範圍位置圖（見本院卷(二)第18頁），並非上
    訴人4人所認知之承租耕地範圍，自顯不可採。
  (三)上訴人復辯稱原審判決附圖二之附表記載1、2、3、4、5、6
    、7、8、16-1等設施均屬丁○○所有，而該等設施均在系爭
    11地號之北側，絕不可能以分耕圖將之作為戊○○、丙○○
    、乙○○等之耕作位置，而將丁○○之耕作位置改到南側，
    而將戊○○耕作位置改到北側。按系爭11-1地號(非租約)係
    丙○○、乙○○兄弟住宅，依常理，曾石林耕作位置應在其
    住宅連接之土地，絕不可能將其住宅毗連之系爭11地號中段
    土地分配予丁○○耕作，且依88年間拍攝之航空照片，當時
    系爭土地已明顯存在被上訴人所指之所謂廠房、車庫、蘭舍
    、雞舍等地上物，如93年始作成分耕圖為正確，丁○○所興
    建之上開地上物應在分耕圖其自己土地上，而非位在丙○○
    、乙○○、戊○○之土地範圍，上訴人耕作位置在80年至95
    年始終未變，卻與系爭分耕圖分耕位置迴異，可見分耕圖與
    事實不符云云，經查原審判決附圖二之附表記載1、2、3、4
    、5、6、7、8、16-1等設施均屬丁○○所有等情，固為兩造
    所不爭執，並有原審之勘驗筆錄可證（見原審卷第143至146
    頁），惟查丁○○亦稱承租系爭土地時，並未訂立書面，亦
    未經丈量土地，而從耕作之開始即從未鑑界等語，則原審判
    決附圖二之附表記載1、2、3、4、5、6、7、8、16-1等設施
    ，依系爭分耕圖顯示，雖分在在戊○○、乙○○、丙○○承
    租之土地中，亦可能因未經丈量鑑界而越界或交換耕作之結
    果，且查丁○○之住屋雖未在系爭分耕圖顯示之其承租土地
    內，然耕地並不必然須緊鄰住屋，此觀上訴人4人雖自承11
    －1地號土地（按：非本件租約土地）上係丙○○、乙○○
    之住宅，然依上訴人4人提出之上開所謂實際承租耕地範圍
    位置圖（見本院卷(二)第18頁）顯示，亦未緊鄰丙○○、乙
    ○○所辯其實際耕作之耕地，顯然丁○○以其所有地上物及
    住屋均位於系爭土地北側，即推定北側之土地始應為其承租
    耕地云云，尚屬率斷，應不可採，況縱80至95年間，上訴人
    耕作位置未改變，亦無法證明更早時耕作位置未改變，當亦
    無法以一時狀態耕作情形，即推論系爭分耕圖有誤。
  (四)上訴人再辯稱分耕圖依被上訴人主張，係上訴人單方制作，
    並不足以改變契約內容，從而系爭租約之耕作位置，仍舊存
    在於當初地主所交付之位置。又上訴人等自承租迄今，耕作
    位置從無變更，以此足證，上訴人4人間並無交換耕作情事
    云云。然按耕地租約之訂立、續訂、變更、終止、註銷或更
    正，由出租人會同承租人申請登記，當事人一方不會同他方
    申請時，得由他方陳明理由，單獨申請登記。鄉(鎮、市、
    區)公所受理由當事人之一方單獨申請登記時，應通知他方
    於接到通知後二十日內提出書面意見，逾期未提出者，視為
    同意。耕地三七五租約清理要點第3點第1、2項定有明文。
    是竹北市公所經丁○○、戊○○及乙○○、丙○○被繼承人
    曾石林之單獨申請，並經通知出租人即被上訴人於接到通知
    之日起20日內提出書面意見，逾期被上訴人並未提出異議，
    竹北市公所遂逕行變更登記，已如前述，揆諸前開規定，上
    訴人此部分主張，自不可採。
  (五)上訴人續辯稱系爭分耕圖係直線劃分，切過當時各筆分耕土
    地間之田梗界線，違背經驗法則，可見分耕圖係為符合更正
    切結書有關承耕持分之比例而已云云，經查上訴人自承系爭
    耕地未經丈量過，已如前述，是以縱然上訴人間耕作位置係
    以田梗為界，亦係未經丈量之土地，並無法證明以田梗劃分
    之耕地面積，確符合上訴人間承耕比例，是以在製作系爭分
    耕圖時，自可能因面積比例問題，而無法依田梗為切割，是
    尚無法分耕線劃過田梗，即認不符經驗法則，上訴人所辯尚
    不足採。
  (六)從而，被上訴人主張上訴人4人承租系爭6筆耕地之位置應如
    系爭分耕圖所示，堪認真實，上訴人4人辯稱系爭分耕圖為
    錯誤云云，應不可採。
二、兩造間之系爭耕地租約關係，是否構成耕地三七五減租條例
    第16條規定「不自任耕作」情形而無效？被上訴人請求確認
    兩造間耕地三七五租約關係不存在並主張拆屋還地，是否已
    違反「誠信原則」及「權利濫用禁止原則」？
  (一)按承租人應自任耕作，並不得將耕地全部或一部轉租於他人
    ；承租人違反前項規定時，原訂租約無效，耕地三七五減租
    條例第16條第1、2項定有明文。又按所謂「不自任耕作」，
    兼指轉租及將耕地借與他人使用在內；交換耕作，即未自任
    耕作其承租之耕地，亦與轉租無異（最高法院56年台上字第
    1520號、63年台上字第599號判例參照）。
  (二)查依系爭分耕圖與如原審判決附圖二互核顯示，原審判決附
    圖二丁○○所有之編號1「蘭花園」、3「工廠」、5「住家
    」、16-1「曬衣場」、編號21「雞舍」均係位於丙○○、乙
    ○○分耕之土地上，而丁○○所有附圖二編號6「水泥地」
    、7「停車間」、17「雞舍」則係位於戊○○分耕之土地上
    ，從而，被上訴人主張丁○○與戊○○、丙○○、乙○○等
    承租人有交換耕地耕作的情形等情，即屬實在，揆諸前開最
    高法院63年台上字第599號判例意旨，即構成不自任耕作情
    事，依耕地三七五減租條例第16條第1、2項規定，兩造之系
    爭耕地租約即已無效，雖上訴人舉證人陳發生、楊煥震欲證
    明上訴人4人無未自任耕作情形，惟查上訴人係以證人為上
    訴人及父祖輩友人及鄰居，知之上訴人始終係耕作目前之位
    置與面積為由而認上訴人無所謂交換耕作之情，然查證人縱
    然係與上訴人多年鄰居，在未經丈量下，復非三七五租約之
    當事人，又如何知各上訴人間耕作面積及系爭三七五租約係
    如何約定，是若傳訊上開二證人，亦無法作有利於上訴人之
    認定，故應無傳訊之必要，附此敘明。
  (三)又查縱然兩造租約係依上訴人4人提出之上開所謂實際承租
    耕範圍位置圖（見本院卷(二)第18頁）存在，惟查丁○○於
    系爭9、11地號土地上搭建雞舍、豬舍、車庫、房屋、廠房
    ，顯然亦有不自任耕作之事實，此觀被上訴人提出系爭9、
    11地號土地上雞舍、豬舍、工廠照片、鴻邦工程行之網路營
    利事業登記查詢資料影本、系爭11地號土地上建鐵欄杆，建
    停車棚及停車場照片、原審履勘現場照片（見原審卷第79至
    84頁、第116至179頁、第247頁附卷可憑。雖丁○○否認有
    不自任耕作情形，然茲分述如下理由，認丁○○確有不自任
    耕作之情：
    1.兩造不爭執真正，並經原審至現場勘驗之如原審判決附圖
      二之編號17、21「雞舍」、編號8「豬舍」部分：
      (1)按耕地三七五減租條例第1條所謂耕地之租佃，即土地
        法第106條所稱之耕地租用，係指以自任耕作為目的，
        約定支付地租，使用他人之農地者而言。故耕地租賃，
        承租人應以耕地供耕作之用。如承租人變更耕作之使用
        目的，改充耕作以外之使用，即屬不自任耕作。所稱耕
        作，依土地法第106條第2項之規定，雖包括漁牧，但此
        乃謂自始即約定租用他人之土地而為漁牧，亦屬於耕地
        租用而已，非謂凡屬耕地租用，即可任意變更農地原有
        性質而為漁牧使用。故原為栽培農作物之耕地租佃契約
        ，承租人未經出租人同意，逕將農地變更為漁牧之用，
        並興建設施，致變更農地原有性質，自屬違反耕地租佃
        契約，不自任耕作；又承租人不自任耕作之情形，縱僅
        存在於承租土地之一部，不論其面積多寡，全部租約仍
        屬無效（最高法院87年度台上字第592號判決、92年台
        上2494號判決意旨參照）。
      (2)查上開附圖二編號17、21「雞舍」、編號8「豬舍」均
        係丁○○搭蓋栽種飼養，業據其自承在卷（見原審卷第
        143頁背面、第144頁勘驗筆錄），惟丁○○辯稱關於豬
        舍及雞舍部分，因農家靠耕作維生，收入微薄，克勤克
        儉始足以勉持溫飽，所以習慣上均飼養2至4頭豬及少許
        雞鴨，一方面可以消化廚餘及所收作物之下料，如地瓜
        藤、青菜黃葉等，並將稻谷中未完全飽米之下料作為雞
        鴨飼料，達到物盡其用之境界，以貼補收入，應屬農業
        行為，況且豬舍、雞舍佔用之土地有限且不足以破壞耕
        地，以之作為租約無效之理由，顯然違反誠信原則云云
        ，經查被上訴人與丁○○原約定者為栽培農作物之耕地
        租佃契約，此由新竹縣竹北市公所檢送之耕地租約附表
        及登記簿上載正產物之種類為「谷」可證（見原審卷第
        183頁），揆諸上開判決意旨，丁○○擅自變更農地原
        有性質而為畜牧使用，已屬不自任耕作至明，且揆諸最
        高法院92年度台上字第2494號判決意旨，不論未自任耕
        作之面積多寡，全部租約均無效，況除雞舍、豬舍外，
        丁○○尚興建有其他地上物（詳如後述）而不自作耕作
        ，故尚無法單以其所興建雞舍及豬舍面積不大，即認作
        為租約無效有違誠信原則，故丁○○所辯，應不可採。
    2.附圖二編號7「停車間」、編號6「水泥地」部分：
      (1)按防風林之種植在於防止強風及飛沙對於農作物之損害
        ，曬穀場之設置係供曬乾稻谷使之去除水分，故防風林
        及曬穀場均係為便利耕作而設。準此，若將防風林及曬
        穀場剷除，於原址建築房屋、車庫、舖設水泥及整建庭
        院花圃，揆諸上開說明，應在不自任耕作之列（最高法
        院83年度台上字第1470號判決意旨參照）。
      (2)依如原審判決附圖二顯示，系爭11地號土地上有「停車
        間」、「水泥地」等設施，面積分別為57、715平方公
        尺，又查原審於98年11月7日勘驗現場時，附圖二編號7
        所示位置，確實係搭蓋石棉瓦棚架供停車使用（見原審
        卷第172頁），附圖二編號6「水泥地」亦有車輛停放等
        情（見原審卷第171頁），是丁○○辯稱停車間為育苗
        室，水泥地，原屬曬穀場，屬耕種稻田之必要設施云云
        ，顯然不符實情，丁○○所辯不足採，揆諸上開判決意
        旨，堪認丁○○確有不自任耕作之事實。
    3.附圖二編號3「工廠」部分：
      (1)丁○○辯稱該處興建之目的在烘乾農作物，此見室內有
        烘乾機1台可以證實。惟烘乾作物必須在收獲季節。是
        其工廠平時除作為農具修護外，亦作為倉庫使用，此見
        該室內放置插秧機1台、割稻機2台即可得證。雖然農閒
        時上訴人在該處作一些鐵件加工來貼補家用，惟亦不能
        因此而認定上訴人未自任耕作。鴻邦工程行登記負責人
        傅麗雪為伊妻，鴻邦工程行之設立係方便伊為製作鐵窗
        等開立發票，以爭取加工機會，實與借與他人使用不符
        云云。
      (2)惟查附圖二編號3「工廠」面積係311平方公尺，內部挑
        高，尚有大型天車1部，大型鋼材、機具及工作人員工
        作，鴻邦公司招牌等情，有原審勘驗筆錄、複丈成果圖
        及現場照片附卷可稽（見原審卷第79、80、143、148、
        169頁），苟係從事簡單之鐵件加工，貼補家用，殊無
        需安裝此大型天車之理，又該工廠如係專供停放耕耘機
        、插秧機等農耕機具，當毋需要如此寬闊挑高之廠房，
        尚有數名工作人員工作其間，甚至鄭重其事地裝設明顯
        招牌，綜合上情，雖丁○○辯稱鴻邦公司係以其配偶為
        登記名義人，非供他人使用等語，惟縱然屬實，興建該
        工廠，既非以供耕作之用，而屬變更耕作之使用目的，
        改充耕作以外之使用，揆諸前開判決意旨，即屬不自任
        耕作，丁○○所辯，尚不足採。
    4.附圖二編號5「住家」、編號16-1「曬衣場」部分：
      (1)按耕地三七五減租條例第16條第1項所謂承租人應自任
        耕作，係指承租人應以承租之土地供自己從事耕作之用
        而言；如承租人以承租之土地建築房屋居住或供其他非
        耕作之用者，均不在自任耕作之列，應構成同條第2項
        所定原訂租約無效之原因（最高法院70年台上字第4637
        號判例意旨參照）。又按佃農在承租耕地上固允許有農
        舍之存在，但茲所謂農舍，乃以便利耕作而設，並不以
        解決佃農家族實際居住問題為目的（最高法院64年台上
        字第571號判決意旨參照）。又承租人固非不得在承租
        之土地上建築農舍，惟所謂農舍，係指以耕作為目的或
        為便利耕作所建之簡陋房屋，以供堆置農具、肥料或臨
        時休息之用，而非以解決承租人家族實際居住問題為其
        目的。如所建房屋係供居住之用，即與農舍有間（最高
        法院96年台上字第2595號判決意旨參照）。
      (2)如附圖二編號編號5「住家」，面積為293平方公尺，係
        供丁○○住家使用，其後並有編號16－1之曬衣場等情
        ，有原審勘驗筆錄、複丈成果圖及現場照片附卷可查（
        見原審卷第145頁背面、148、170頁），揆諸前開判決
        意旨，上開住家顯非以耕作為目的或便利耕作所建之簡
        陋房屋之用，自不在自任耕作範圍。雖丁○○辯稱，伊
        之先祖鄭延接於日據時期即在系爭房屋設籍，有日據時
        期戶籍謄本可證，台灣光復後並於35年10月1日，再度
        於系爭房屋設籍。該房屋自38年7月份即開始課徵房屋
        稅，有新竹縣政府稅捐稽徵局房屋稅籍證明書可按，足
        證系爭11地號上早有原審判決書附圖二所示5號之房屋
        ，亦即上訴人先祖鄭延接與地主之租佃合約以承租土地
        上有承租人全家居住之系爭房屋為合約之內容，應依農
        業發展條例第20條第1項規定，而耕地375減租條例於40
        年公布，實不能溯及既往的規範法律公布前存在之房屋
        ，尤不得以之作為租約無效之理由云云，然查被上訴人
        否認曾同意丁○○之祖父興建該住宅，丁○○所舉上開
        證據至多證明伊之祖先在日治時期即設籍在此，且依前
        所述，上訴人有交換耕作之情，益證被上訴人不可能同
        意丁○○在非其耕地上租地建屋，況在農業發展條例89
        年修正前，兩造已依耕地三七五減租條例規定，簽訂三
        七五租約，為兩造所不爭執，依農業發展條例第20條第
        1項規定，仍應適用耕地三七五減租條例規定，丁○○
        所辯上訴人先祖已同意在系爭土地上有系爭房屋蓋其上
        ，並應先適用農業發展條例云云，尚不足採。
    5.綜上所述，丁○○在系爭11地號上設置附圖二編號、3「
      工廠」、5「住家」、16－1曬衣場、6「水泥地」、7「停
      車間」、8「豬舍」、在系爭9地號土地上設置附圖二編號
      17「雞舍」；在系爭9-1地號土地上設置附圖二編號21「
      雞舍」，亦已構成不自任耕作甚明，是以其餘系爭土地所
      設蘭花房、種植果樹、藥用植物或配合政府政策休耕，雖
      仍屬農牧之用或不可歸責於丁○○，然揆諸前開判決意旨
      ，承租人不自任耕作之情形，縱僅存在於承租土地之一部
      ，全部租約仍屬無效，故自不影響丁○○確有不自任耕作
      之情，至上開不自任耕作面積，已非屬小範圍，且上訴人
      亦稱在分耕圖前，兩造未實際丈量，是被上訴人縱然在前
      往收取租金時，未予爭執其不自任耕作，亦非早已明知有
      不自任耕作之情，自難謂被上訴人起訴為本件請求，即係
      權利濫用且違誠信原則，況按系爭土地租約依耕地三七五
      減租條例第16條之規定既已無效，則上訴人4人占有本件
      耕地即無正當之權源，被上訴人請求確認耕地租約關係不
      存在，及訴請拆除地上物返還土地，係基於法律所許可範
      圍內正當權利之行使，即難謂係權利濫用或違反誠信原則
      ，是被上訴人請求確認兩造間耕地三七五租約關係不存在
      及拆屋還地，顯然並無違反「誠信原則」及「權利濫用禁
      止原則」，另丁○○辯稱被上訴人是因為知悉系爭土地臨
      近六家高鐵車站，又被新竹縣政府納入「台灣知識經濟旗
      艦園區特定區都市計劃」中，始對上訴人起訴請求云云。
      業為被上訴人否認，丁○○復未舉證以實其說，應認丁○
      ○此部分辯詞，不足採信。
  (四)乙○○、丙○○有不自任耕作情形，茲分述如下：
    1.查丙○○、乙○○就系爭11地號土地與丁○○有交換耕作
      之情，已如前述，依前開最高法院63年台上字第599號判
      例意旨，乙○○、丙○○所為自屬「不自任耕作」而使耕
      地三七五租約無效，丙○○、乙○○所辯無由證明，依租
      約上訴人所耕作位置，有交換耕作之情事云云，應不可採
      。
    2.又查系爭5-5、5-6地號部分土地，依分耕圖顯示，係丙○
      ○、乙○○分耕土地，然附圖二編號26「稻田」及24「果
      園」其中部分土地係由戊○○、丁○○使用等情，亦有上
      訴人4人所提出之上開認為實際承租耕地範圍位置圖（見
      本院卷(二)第18頁）可參，依前揭最高法院63年台上字第
      599號判例意旨，乙○○、丙○○所為亦屬「不自任耕作
      」而使耕地三七五租約無效，是乙○○、丙○○其餘系爭
      土地，雖有供農牧之用或依政府政策休耕，然不自任耕作
      之情形，縱僅存在於承租土地之一部，全部租約仍屬無效
      ，自不影響乙○○、丙○○確有不自任耕作之情，被上訴
      人請求兩造間耕地三七五租約關係不存在，顯然並無違反
      「誠信原則」及「權利濫用禁止原則」。
  (五)查戊○○未依照分耕圖耕作，與丁○○、乙○○、丙○○有
    交換耕作之情，已構成不自任耕作，已如前述，縱其部分耕
    地有休耕之情，其三七五租約仍屬無效。
三、兩造間之系爭耕地租約關係如非無效，是否構成耕地三七五
    租約第17條得終止租約之情形？
  (一)按耕地三七五減租條例第16條第2項所謂原訂租約無效，係
    指承租人違反前項所定不自任耕作或轉租之限制時，原訂租
    約無待於終止，當然向後失其效力，租賃關係因而歸於消滅
    而言。非謂租賃關係自始不存在。故出租人應有租賃物返還
    請求權，此觀諸同條項後段：『得由出租人收回自行耕種或
    另行出租』之規定自明（最高法院80年台再字第15號判例意
    旨參照）。
  (二)查本件系爭耕地租約，均因承租人有將部分耕地交換耕作等
    未自任耕作情形而使全部租約無效之情形，自不因其餘系爭
    土地有休耕等情，而使系爭三七五租約繼續存在，依上開判
    例意旨，自無待被上訴人再行使契約終止權，上訴人抗辯曾
    系爭土地無一年以上廢耕情形，被上訴人行使終止權亦非合
    法等語，並不影響系爭三七五租約已失其效力之事實。
四、若兩造間之耕地三七五租約已經無效或終止，則兩造就系爭
    土地是否已另行成立不定期租地建屋契約關係及一般耕地租
    賃契約關係？
  (一)查上訴人辯稱：丁○○在系爭11地號土地建屋，係丁○○先
    祖鄭廷接於租賃耕地時經地主同意就租賃之系爭11地號土地
    之少部分建築房屋，應認該契約為聯立契約，即包括租地耕
    作契約及租地建屋契約，而租地建屋仍以三七五減租條例之
    方式，即該土地部分之原收穫量之375／1000計算，為方便
    起見，將租地建屋租金合併在耕地租金一起計算云云，惟此
    為被上訴人所否認，惟查丁○○並無法舉證證明被上訴人之
    先祖有同意丁○○之先祖租地建屋之約定，且上訴人有交換
    耕作之情，丁○○建屋所在地，亦非約定之分耕耕地，均已
    如前述，自已難認定原耕地租約有包含租地建屋契約。
  (二)又按承租人違反耕地三七五減租條例第16條規定不自任耕作
    時，原定租約無效。所謂無效，係當然無效，並不待出租人
    主張；故系爭耕地租約無效後，除兩造有另行成立租賃關係
    之合意外，不因出租人嗣後繼續收租默示同意上訴人使用未
    自任耕作土地，或於原訂租約租期屆滿後換訂租約，而使原
    已無效之租約恢復其效力（最高法院著有92年度台上字第24
    94號判決要旨參照）。且按當事人主張有利於己之事實，就
    其事實有舉證之責任，民事訴訟法第277條定有明文；又事
    實有常態與變態之分，其主張常態事實者無庸負舉證責任，
    反之，主張變態事實者，則須就其所主張之事實負舉證責任
    （86年度台上字第891號判決意旨參照）。由上可知，無效
    租約之出租人之收租行為，不得被視為默示同意續租或另行
    成立租賃關係，故丁○○應就兩造有另行成立一般耕地租賃
    關係之合意負舉證責任。惟丁○○並無法舉證以實其說，是
    自難認兩造另有成立一般不定期租賃關係之默示意思，應認
    上訴人所辯不可採。
五、關於非耕地租約之系爭11-1地號土地部分，己○○得否依民
    法第767條之規定請求丙○○、乙○○拆除地上物返還系爭
    土地？
  (一)按當事人主張有利於己之事實者，就其事實有舉證之責任，
    民事訴訟法第277條前段定有明文。而以無權占有為原因，
    請求返還所有物之訴，被告對原告就其物有所有權存在之事
    實無爭執，而僅以非無權占有為抗辯者，原告於被告無權占
    有之事實，無舉證責任；被告應就其取得占有，係有正當權
    源之事實證明之。如不能證明，則應認原告之請求為有理由
    （最高法院72年度台上字第1552號判決意旨參照）。故丙○
    ○、乙○○應就有占有權源負舉證責任。雖上訴人辯稱丙○
    ○、乙○○之先祖曾盛傳係早在日治時期大正6、7年就已在
    系爭11－1地號土地上建屋居住，事隔九十幾年，相關人證
    、物證均已難存，故原審判決之舉證責任之分配難謂公允合
    法云云，然查在此情形，因時間之關係，若上訴人有舉證困
    難之情，被上訴人亦面臨相同問題，實難認舉證責任分配有
    失公平之情，丙○○、乙○○此部分辯詞，應不足採。
  (二)又查丙○○、丙○○復辯稱系爭11-1地號土地上之新竹縣竹
    北市○○里○○○街55巷75號房屋，係承蒙老地主蘇仁城於
    日治時期大正年間將系爭耕地出租與丙○○、乙○○之先祖
    曾盛傳耕作時，即同意曾盛傳攜家帶眷在系爭11－1地號土
    地上建屋居住，丙○○、乙○○絕非無權占有，否則何以長
    達九十餘年之久，被上訴人及其祖先從未曾主張任何權利云
    云，經查系爭11-1地號土地地目為「建」，使用地類別為「
    甲種建築用地」，所有權人則為己○○，且系爭11-1地號土
    地非兩造簽訂之耕地租約標的，有己○○提出之土地謄本、
    新竹縣竹北市公所函送兩造之耕地租約資料可稽（見原審卷
    第76頁背面、第181至201頁），又系爭11-1地號土地上係搭
    建面積209平方公尺之建物1間、面積34平方公尺之停車棚架
    1個，由丙○○、乙○○共同居住及使用，復經原審會同竹
    北地政事務所人員勘驗測量屬實，有勘驗測量筆錄、98年5
    月26日複丈成果圖在卷可稽（見原審卷第260至261頁、第26
    3頁）。足認被上訴人已證明系爭土地所有權存在及遭丙○
    ○、乙○○占有之事實，丙○○、乙○○自應就其取得占有
    係有正當權源之事實負舉證責任，惟其等僅提出被繼承人曾
    石林之設籍資料為據，然此並不足以證明其等所抗辯之借貸
    關係存在，且基於已登記為其所有之不動產所有權所生之回
    復請求權或除去妨害請求權，既不罹於時效而消滅，即無因
    長時間未請求返還，即認係有權占有，況查依被上訴人提出
    之95年空照圖（見本院卷(一)第170頁）顯示，系爭11－1地
    號土地，仍然係綠色一片，並無建物，是以何來建屋九十餘
    年之情，此外丙○○、乙○○復未能就其占有系爭11-1地號
    土地係有其他正當權源之事實舉證以實其說，自屬無權占有
    ，揆諸前開判例、判決意旨，應認己○○之主張為有理由。
    從而，己○○依民法第767條前段規定，請求丙○○、乙○
    ○將系爭11－1地號上之系爭房屋拆除，將土地返還予己○
    ○，於法即無不合。
六、綜上所述，被上訴人依耕地三七五減租條例第16條第1、2項
    、民法第113條、民法第767條規定，訴請(一)確認被上訴人與
    丁○○間就坐落新竹縣竹北市○○○段壬○○小段11、9、9
    -1、5-5、5-6地號土地、新竹縣竹北市○○○段旱坑子小段
    111-4地號土地之台灣省新竹縣竹北市私有耕地東海字第三
    九號耕地三七五租賃關係不存在。(二)確認被上訴人與戊○○
    間就坐落新竹縣竹北市○○○段壬○○小段11、9、9-1、5-
    5、5-6地號土地、新竹縣竹北市○○○段旱坑子小段111-4
    地號土地之台灣省新竹縣竹北市私有耕地東海字第二四四號
    耕地三七五租賃關係不存在。(三)確認被上訴人與乙○○、丙
    ○○間就坐落新竹縣竹北市○○○段壬○○小段11、9、9-1
    、5-5、5-6地號土地、新竹縣竹北市○○○段旱坑子小段11
    1-4地號土地之台灣省新竹縣竹北市私有耕地東海字第二四
    五號耕地三七五租賃關係不存在。(四)丁○○應將新竹縣竹北
    市○○○段壬○○小段11地號如原審判決附圖二編號1、2、
    3、4、5、6、7、8、14、15、16-1所示、同小段9地號如附
    圖二編號17、18、20所示、同小段9-1地號如附圖二編號21
    、22所示、同小段5-6地號如附圖二編號23所示、同小段5-5
    地號如附圖二編號25所示地上物拆除（面積均如附圖二所示
    ），將土地返還予被上訴人。(五)丁○○、戊○○、乙○○、
    丙○○應將新竹縣竹北市○○○段壬○○小段11地號如附圖
    二編號9所示地上物拆除（面積如附圖二所示），將土地返
    還予被上訴人。(六)丙○○應將新竹縣竹北市○○○段壬○○
    小段11地號如附圖二編號11所示地上物拆除（面積如附圖二
    所示），將土地返還予被上訴人。(七)乙○○應將新竹縣竹北
    市○○○段壬○○小段11地號如附圖二編號10、12所示、同
    小段9地號如附圖二編號16所示地上物拆除（面積均如附圖
    二所示），將土地返還予被上訴人。(八)戊○○應將新竹縣竹
    北市○○○段壬○○小段11地號如附圖二編號13所示、同小
    段9地號如附圖二編號19所示、同小段5-6地號如附圖二編號
    24所示、同小段5-5地號如附圖二編號26所示地上物拆除（
    面積均如附圖二所示），將土地返還予被上訴人。(九)丙○○
    應將坐落新竹縣竹北市○○○段旱坑子小段111-4地號如附
    圖四所示土地（面積一００九平方公尺）返還被上訴人。(十)
    丙○○、乙○○應將新竹縣竹北市○○○段壬○○小段11-1
    地號土地上，如附圖三所示Ａ部分房子、Ｂ部分車庫之地上
    物拆除，連同Ｃ、Ｄ部分之空地（面積均如原審判決附圖三
    所示）返還予己○○。系爭11-1地號土地，均屬正當，為有
    理由，應予准許。是則原審判如被上訴人於原審之訴之聲明
    ，於法並無不合。上訴意旨指摘原判決不當，求予廢棄改判
    ，為無理由，應予駁回。
七、又本件事證已臻明確，兩造其餘之攻擊或防禦方法及證據，
    經本院斟酌後，認為不足以影響本判決之結果，自無逐一詳
    予論駁之必要，併此敘明。
陸、據上論結，本件上訴為無理由，依民事訴訟法第449條第1項
    、第78條、第85條第1項，判決如主文。
中    華    民    國    99    年    11    月    16    日
                    民事第四庭
                        審判長法  官  李錦美
                              法  官  陳博享
                              法  官  黃雯惠
正本係照原本作成。
如不服本判決，應於收受送達後20日內向本院提出上訴書狀，其
未表明上訴理由者，應於提出上訴後20日內向本院補提理由書狀
（均須按他造當事人之人數附繕本）上訴時應提出委任律師或具
有律師資格之人之委任狀；委任有律師資格者，另應附具律師資
格證書及釋明委任人與受任人有民事訴訟法第466條之1第1項但
書或第2項（詳附註）所定關係之釋明文書影本。
中    華    民    國    99    年    11    月    17    日
                              書記官  秦慧榮
附註：
民事訴訟法第466條之1（第1項、第2項）：
對於第二審判決上訴，上訴人應委任律師為訴訟代理人。但上訴
人或其他法定代理人具有律師資格者，不在此限。
上訴人之配偶、三親等內之血親、二親等內之姻親，或上訴人為
法人、中央或地方機關時，其所屬專任人員具有律師資格並經法
院認為適當者，亦得為第三審訴訟代理人。


司法院資訊處製作；財團法人民間司法改革基金會備份。
